【裁判字號】    99,交聲,766
【裁判日期】    990811
【裁判案由】    違反道路交通管理處罰條例聲明異議
【裁判全文】
臺灣士林地方法院交通事件裁定         99年度交聲字第766號
原處分機關  臺北市交通事件裁決所
異  議  人  甲○○
即受處分人
上列異議人即受處分人因違反道路交通管理處罰條例案件，對於
原處分機關於民國99年6 月9 日所為之北市裁罰字第裁22-AEX76
7101號裁決書 (舉發違反道路交通管理事件通知單案號：臺北市
政府警察局北市警交字第AEX767101 號），聲明異議，本院裁定
如下：
    主  文
原處分關於甲○○汽車駕駛人，駕駛汽車經測試檢定酒精濃度超
過規定標準（零點五五以上），處罰鍰新臺幣肆萬玖仟伍佰元部
分撤銷。
前項撤銷部分，甲○○汽車駕駛人，駕駛汽車經測試檢定酒精濃
度超過規定標準（零點五五以上），處罰鍰新臺幣壹萬玖仟伍佰
元。
    理  由
一、按汽車駕駛人飲用酒類或其他類似物後其吐氣所含酒精濃度
    超過每公升0.25毫克或血液中酒精濃度超過百分之0.05以上
    者，不得駕車，道路交通安全規則第114 條第2 款有明文規
    定。又按汽車駕駛人，駕駛汽車經測試檢定有酒精濃度超過
    規定標準者，處15,000元以上60,000元以下罰鍰，並當場移
    置保管其車輛及吊扣其駕駛執照1 年；又汽車駕駛人有第1
    項、第3 項或第4 項之情形，同時違反刑事法律者，經移置
    保管汽車之領回，不受第85條之2 第2 項，應同時檢附繳納
    罰鍰收據之限制。前項汽車駕駛人，經裁判確定處以罰金低
    於本條例第92條第3 項（第92條第3 項於96年11月1 日修正
    施行後業已調列同條第4 項）所訂最低罰鍰基準規定者，應
    依本條例裁決繳納不足最低罰鍰之部分，並應接受道路交通
    安全講習，95年7 月1 日修正施行後道路交通管理處罰條例
    第24條第1 項第2 款、第35條第1 項第1 款、第7 項、第8
    項亦分別定有明文。違反道路交通管理處罰條例第35條第1
    項第1 款，違規車輛種類為小型車者，最低罰鍰金額為4 萬
    9 千5 百元，違反道路交通管理事件統一裁罰基準表亦定有
    明文。
二、原處分意旨略以：異議人即受處分人（下稱異議人）甲○○
    於民國（下同）98年2 月28日凌晨3 時8 分，飲用酒類後，
    已不能安全駕駛動力交通工具，竟仍駕駛車牌號碼2896-VG
    號自用小客車（下簡稱違規車輛）上路，行經臺北市中山區
    ○○○路與新生北路交岔路口時，為警攔查並以酒精測定器
    測得其吐氣酒精濃度達每公升0.61毫克，已逾規定不得駕駛
    車輛之濃度標準，乃依法掣單舉發違規，前開違規行為亦經
    臺灣臺北地方法院檢察署檢察官以98年度偵字第6887號為緩
    起訴處分確定，爰依道路交通管理處罰條例第24條、第35條
    第1 項第1 款、違反道路交通管理事件統一裁罰基準表等規
    定，裁處異議人最低罰鍰新臺幣（下同）4 萬9 千5 百元，
    並施以道安講習，吊扣駕照12個月（異議人已於98年6 月3
    日繳送駕駛執照，並於99年6 月9 日繳納全額罰鍰）等語。
三、異議意旨略以：異議人前揭同一酒後駕車行為業經臺灣臺北
    地方法院檢察署以98年度偵字第6887號緩起訴處分確定，並
    依檢察官指示向國庫支付3 萬元，依行政罰第26條「一事不
    二罰」規定，原處分機關就同一行為再為裁處異議人罰鍰4
    萬9 千5 百元，顯有重複處分之實，為此，聲明異議等語（
    異議人對於原處分之施以道安講習、吊扣駕照12個月部分之
    裁罰並未聲明異議，不在本院調查及裁定範圍）。
四、經查：
（一）異議人於前揭時地酒後駕駛機車，經警測得吐氣酒精濃度
      達每公升0.61毫克，已逾規定不得駕駛車輛之酒精濃度標
      準，為警依法掣單舉發違規，而異議人同一酒後駕車之行
      為，因同時觸犯刑法第185 條之3 之公共危險罪，亦經移
      送臺灣臺北地方法院檢察署檢察官偵辦，經該署檢察官於
      98年4 月14日為緩起訴處分，同年4 月24日確定，緩起訴
      期間為1 年，異議人已依檢察官指示於緩起訴處分確定後
      之3 個月內即98年7 月22日，向國庫支付3 萬元，緩起訴
      業於99年4 月23日期滿未經撤銷等情，此有臺北市政府警
      察局北市警交大字第AEX767101 號舉發通知單1 份在卷可
      稽，並經本院調閱臺灣臺北地方法院檢察署98年度偵字第
      6887號偵查卷及98年度緩字第1348號執行卷全卷查核屬實
      ，復為異議人所不爭執，自堪認定。
（二）次按道路交通管理處罰條例所規定之罰則本質上係屬行政
      罰，此由該條例中就交通違規行為所定法律效果包括罰鍰
      、記點、吊扣證照等行政罰觀之甚明（參照行政罰法第1
      條、第2 條將罰鍰、吊扣證照處分均定為行政罰），是違
      反道路交通管理處罰條例之裁罰事件，自有行政罰法之適
      用。又按94年2 月5 日公布，95年2 月5 日施行之行政罰
      法第26條規定：「一行為同時觸犯刑事法律及違反行政法
      上義務規定者，依刑事法律處罰之。但其行為應處以其他
      種類行政罰或得沒入之物而未經法院宣告沒收者，亦得裁
      處之。前項行為如經不起訴處分或為無罪、免訴、不受理
      、不付審理之裁判確定者，得依違反行政法上義務規定裁
      處之。」其所揭示之所謂「一事不二罰」原則，探究其立
      法目的，無非以一行為同時觸犯刑事法律及違反行政法上
      義務規定時，由於刑罰與行政罰同屬不法行為之制裁，而
      刑罰之懲罰作用較強，依刑事法律處罰即足資警惕，實無
      一事二罰再處行政罰之必要，但罰鍰以外之沒入或其他種
      類行政罰，因兼具維護公共秩序之作用，為達行政目的，
      行政機關仍得併予裁處。又此所稱「其他種類行政罰」，
      係指違反行政法上之義務應受「裁罰性」之「不利處分」
      而言，依行政罰法第2 條規定，應包括限制或禁止行為之
      吊扣駕照處分及警告性之講習處分在內。至於刑事訴訟法
      第253 條之1 所指之緩起訴處分，係介於起訴與微罪職權
      不起訴間之緩衝設計，而在內容及要件上與依刑事訴訟法
      第252 條所列之不起訴處分事由均有所不同，又檢察官對
      被告為緩起訴處分時，依刑事訴訟法第253 條之2 第1項
      規定對被告所為之指示及課予之負擔，雖非刑罰，但對被
      告迭有財產減少及自由受限之影響，性質上可謂刑事處分
      ，且緩起訴制度雖以特別預防為優先考量，但在具體個案
      決定上，實亦達到一般預防的作用及應報理念，基於一行
      為不二罰原則，異議人既已就其行為受到刑事處分，自不
      應因同一行為再受到國家的處罰（臺灣高等法院暨所屬法
      院96年法律座談會刑事類提案第36號研討結果參照）。又
      緩起訴處分確定後雖有使被告免於刑事訴追之效果，與不
      起訴處分之效果相同，但觀諸刑事訴訟法第253 條之1第1
      項係於91年2 月8 日增訂，行政罰法則於94年2 月5日 公
      布，制定在後之行政罰法第26條第2 項僅臚列「不起訴處
      分或無罪、免訴、不受理、不付審理之裁判確定者」，得
      依違反行政法上義務規定裁處之，並未將「緩起訴處分」
      此一要件納入規範，則此立法意旨應係立法者有意排除，
      而非法律漏洞。故檢察官為緩起訴處分時如已對異議人課
      予指示及負擔，應視為異議人已依刑事法律受到處罰，則
      於緩起訴處分確定後，除法律另有特別規定外，自不得再
      處以行政罰鍰。從而，汽車駕駛人之酒後駕車行為，經測
      試檢定酒精濃度超過規定標準時，其既違反道路交通管理
      處罰條例第35條第1 項第1 款所定之行政法上義務，同時
      又觸犯刑法第185 條之3 公共危險罪之刑事法律，則道路
      交通主管處罰機關依上開行政罰法第26條第1 項但書規定
      ，得對異議人處以其他種類行政罰之情形外，關於罰鍰部
      分，則應依行政罰法第26條及道路交通管理處罰條例第10
      條規定先行移送地方法院檢察署處理，移送後除有行政罰
      法第26條第2 項所定不起訴等事由及其他法律另有規定（
      詳後述），得依違反行政法上義務規定另行裁處者外，即
      不得再依道路交通管理處罰條例第35條第1 項第1 款規定
      ，裁處異議人罰鍰之行政罰，合先敘明。
（三）查本件異議人以同一酒後駕車之行為，同時觸犯道路交通
      管理處罰條例第35條第1 項之規定及刑法第185 條之3 之
      公共危險罪，其中，所犯公共危險罪部分業經臺灣臺北地
      方法院檢察署檢察官緩起訴處分確定，異議人亦依檢察官
      指示於緩起訴確定後3 個月內之98年7 月22日向國庫支付
      3 萬元無訛，已見前述，經核此緩起訴處分附加條件之履
      行固非刑法所定刑罰之種類，然已對異議人名譽、心理產
      生相當制約並影響被告之財產權等權益，應可實質該當行
      政罰法第26條第1 項之「依刑事法律」之刑事處分規定甚
      明。是以，揆諸前揭說明，異議人既因同一酒後駕車行為
      同時觸犯刑法及違反行政法上義務，其中刑事部分既經檢
      察官為緩起訴處分確定，異議人並已履行緩起訴義務，向
      國庫支付金錢，緩起訴期間亦於99年4 月23日期滿，未經
      撤銷，則原處分機關依道路交通管理處罰條例第35條第1
      項第1 款規定，對異議人上開酒後駕車之違規行為予以裁
      罰時，除其行為應處以其他種類行政罰即吊扣駕駛執照1
      年及施以道路交通安全講習部分（詳後述），仍得予以裁
      處外，就異議人違反行政法上義務而受罰鍰4 萬9 千5 百
      元部分，除非另有法律特別規定，否則依行政罰法第26條
      第1 項前段規定，即不得再依上揭道路交通管理處罰條例
      等規定裁罰之。
（四）而依前揭道路交通管理處罰條例第35條第8 項之規定，違
      反道路交通管理處罰條例之酒後駕車行為人，如其因同一
      行為所受之罰金刑事處分低於主管機關依該條例第92條第
      3 項所定之最低罰鍰基準規定（指道路交通管理事件統一
      裁罰基準表）時，交通裁罰機關仍得裁處該行為人不足部
      分之罰鍰。查本件異議人於酒後違規駕駛自小客車，為警
      測得其呼氣酒精濃度已超過每公升0.55毫克，依違反道路
      交通管理事件統一裁罰基準表關於機器腳踏車部分之規定
      ，其最低罰鍰為4 萬9 千5 百元，異議人依檢察官指示於
      緩起訴處分確定後向國庫支付3 萬元，仍不足最低罰鍰金
      額，故依前揭說明，原處分機關仍得就差額部分即1 萬9
      千5 百元予以裁罰。從而，異議人所為聲明異議並非全然
      無據，原處分既有前揭未恰之處，自應由本院撤銷原處分
      關於罰鍰部分，並另諭知如主文第2 項所示之罰鍰，以資
      適法。
（五）至原處分機關依道路交通管理處罰條例第24條第1 項第2
      款、第35條第1 項第1 款規定另裁處異議人吊扣駕照及施
      以道安講習款部分，均係屬裁罰性之不利處分，為維護交
      通安全，促使駕駛人於飲酒後能知所警惕，實有教導駕駛
      人了解交通規則並加強其遵循之必要，故依行政罰法第26
      條第1 項但書之規定，仍得裁處之，是以，原處分機關關
      於異議人此部分之裁處，於法並無違誤，而本件異議人對
      此部分裁罰並未聲明異議，故不在本院調查及裁定範圍，
      附此敘明。
（六）末按法官依據法律獨立審判，憲法第80條載有明文。各機
      關依其職掌就有關法規為釋示之行政命令，法官於審判案
      件時，固可予以引用，但仍得依據法律，表示適當之不同
      見解，並不受其拘束；司法行政機關所發司法行政上之命
      令，如涉及審判上之法律見解，僅供法官參考，法官於審
      判案件時，亦不受其拘束，司法院大法官釋字第216 號解
      釋意旨可資參照。查原處分機關所提之交通部95年7 月17
      日交路字第0950006986號函釋，僅為行政機關內部之行政
      解釋，固得供法院辦案之參考，惟法院並不受其拘束。另
      異議人逾繳之罰鍰，如何發還，宜由原處分機關於本裁定
      確定後另為適法之處理，均併此敘明。
據上論斷，應依道路交通管理處罰條例第87條第2 項，道路交通
案件處理辦法第20條前段，裁定如主文。
中    華    民    國    99    年    8     月    11    日
                  交通法庭    法  官      黃欣怡
以上正本證明與原本無異。
如不服本裁定應於送達後5 日內向本院提出抗告狀。
                              書記官      陳慧玲
中    華    民    國    99    年    8     月    11    日

司法院資訊處製作；財團法人民間司法改革基金會備份。
